【裁判字號】    97,訴,1212
【裁判日期】    970926
【裁判案由】    偽造文書等
【裁判全文】
臺灣臺北地方法院刑事判決              97年度訴字第1212號
公  訴  人  臺灣臺北地方法院檢察署檢察官
被      告  丙○○
                      樓
            乙○○
共      同
選任辯護人  張靜律師
上列被告因偽造文書等案件，經檢察官提起公訴（97年度調偵字
第69號），本院判決如下：
    主  文
丙○○、乙○○共同連續行使偽造私文書，足以生損害於公眾及
他人，均處有期徒刑肆月，如易科罰金，均以銀元參佰元即新台
幣玖佰元折算壹日；均減為有期徒刑貳月，如易科罰金，均以銀
元參佰元即新台幣玖佰元折算壹日。
    事  實
一、丙○○、乙○○與甲○○、丁○○、鄭羽琴均為鄭炎火（已
    歿）及鄭林月屏之子女。丙○○、乙○○明知鄭炎火於民國
    94年6 月14日死亡後，鄭炎火生前存放於金融機構帳戶內之
    存款已成為遺產之一部分，而為全體繼承人之公同共有，非
    經全體繼承人事先同意或授權，不得領取、動支，竟共同基
    於意圖為自己不法所有及行使偽造私文書之概括犯意聯絡，
    未經鄭炎火生前授權及甲○○、丁○○之同意，先於94年6
    月15日，由乙○○偕同丙○○持鄭炎火印章及存摺至華泰商
    業銀行（下稱華泰銀行）大安分行，再由乙○○填寫取款單
    ，並於其上盜用鄭炎火之印章後，共同交由銀行承辦人員辦
    理提款而行使之，使該銀行承辦人員陷於錯誤，誤認丙○○
    、乙○○係受鄭炎火之授權提領款項，而將鄭炎火帳號第00
    00000000號帳戶內存款新臺幣（下同）155 萬元交付丙○○
    及乙○○後；復於同日即15日，又由乙○○偕同丙○○持鄭
    炎火印章及鄭炎火所有之日盛商業銀行（下稱日盛銀行）敦
    化分行存單號碼第0000000000 號、金額73萬625 元之定存
    單至日盛銀行敦化分行，在性質上屬於取款單據而屬私文書
    之該定存單背面盜用鄭炎火之印章後，將該定存單交付銀行
    承辦人員辦理定期存款解約而行使之，使該銀行承辦人員陷
    於錯誤，誤認丙○○、乙○○係受鄭炎火之授權辦理解約提
    款，而將該定存單辦理解約後，交付存款73萬625 元及利息
    支票1 萬1,538 元予丙○○及乙○○；另於同年7 月15日，
    乙○○又偕同丙○○持鄭炎火印章、存摺至華泰銀行大安分
    行，由乙○○填寫取款單並於其上盜用鄭炎火之印章後，共
    同交由銀行承辦人員辦理提款而行使之，使該銀行承辦人員
    陷於錯誤，誤認丙○○、乙○○係受鄭炎火之授權提領款項
    ，而將鄭炎火帳號第0000000000號帳戶內存款1 萬6,300 元
    交付丙○○及乙○○，以上偽造取款單等私文書行為，均足
    以生損害於甲○○、丁○○及前開銀行對於存款帳戶存提款
    管理之正確性。
貳、案經甲○○、丁○○告訴暨臺北市政府警察局大安分局報告
    臺灣臺北地方法院檢察署檢察官偵查起訴。
    理  由
壹、程序事項：
一、關於檢察官起訴書證據清單所提之證據資料，被告丙○○及
    乙○○除對於告訴人甲○○、丁○○在警詢、偵訊時之供述
    爭執其證據能力外，對於其餘證據資料之證據能力均不加以
    爭執，而本院審核其餘證據資料作成之情況，亦無不具證據
    能力之情形，則該等證據資料自有證據能力，合先敘明。
二、被告二人雖辯稱證人甲○○、丁○○在警詢、偵訊時之供述
    屬於審判外陳述，並無證據能力云云。惟查，被告以外之人
    在警詢、偵訊時之供稱，只要在法院審理時經過對質、詰問
    ，即有證據能力，至於其證詞之證明力，則由法院依自由心
    證原則依法認定，此即司法院釋字第582 號解釋意旨及刑事
    訴訟法第159 條之1 第2 項與第159 條之2 規定：「被告以
    外之人於偵查中向檢察官所為之陳述，除顯有不可信之情況
    者外，得為證據」、「被告以外之人於檢察事務官、司法警
    察官或司法警察調查中所為之陳述，與審判中不符時，其先
    前之陳述具有較可信之特別情況，且為證明犯罪事實存否所
    必要者，得為證據」之意旨所在。本件被告既已在審理時傳
    喚證人甲○○、丁○○對質詰問，且無顯不可信之狀況，參
    照前述規定及說明所示，證人甲○○、丁○○在警詢、偵訊
    時之供述自有證據能力，亦併敘明。
貳、有罪部分：
一、經本院訊問後，被告二人雖均坦承有一同持鄭炎火所有之印
    章、存摺、定存單前去華泰銀行、日盛銀行領取公訴意旨所
    指之款項等情，惟均矢口否認有何公訴意旨所指之犯行，被
    告丙○○辯稱：此事是經過母親及家人同意，由告訴人甲○○叫伊前去領款，伊並無公訴意旨所指之犯行云云，被告乙○○亦辯稱：當初父親鄭炎火往生後，告訴人甲○○說父親
    死後需要用錢，遂提議說要將錢領出來，因此由伊與丙○○
    一起去領款，伊沒有犯罪云云。
二、經查：
  (一)鄭炎火於94年6 月14日下午3 時20分因急性心因性休克死亡
    後，即由乙○○先偕同丙○○於94年6 月15日，持鄭炎火印
    章及存摺至華泰銀行大安分行，由乙○○填寫取款單，並於
    其上蓋用鄭炎火之印章後，共同向銀行領取鄭炎火所有帳號
    第0000000000號帳戶內存款155 萬元，再於同日持鄭炎火印
    章及其所有之日盛銀行敦化分行第0000000000號、金額73萬
    625 元之定存單至該行，在該定存單之背面蓋用鄭炎火之印
    章後，辦理解約提款73萬625 元及利息支票1 萬1,538 元，
    被告二人於領取前述款項後，即於94年6 月15日將其中73萬
    元存入被告丙○○所有永豐銀行敦南分行00000000000000號
    帳戶（該帳戶於94年7 月28日領出80萬元匯款借予案外人賴
    繼炮，於95年8 月23日匯款86萬元與鄭林月屏），並於94年
    6 月23日將其中100 萬元存入丙○○所有中華郵政公司臺北
    安和分行第0000000 號帳戶（該帳戶於94年11月28日領出70
    萬元匯款與被告乙○○，於95年8 月23日匯款102 萬元與鄭
    林月屏）：另於同年7 月15日，乙○○又偕同丙○○持鄭炎
    火印章、存摺至華泰銀行大安分行，由乙○○填寫取款單並
    於其上蓋用鄭炎火之印章後，共同向銀行領取前述鄭炎火帳
    戶內存款1 萬6,300 元；而鄭炎火逝世後之喪葬事宜，業於
    94年6 月30日辦理骨灰安奉進塔完畢，計收取墊儀369,600
    元，喪葬費用實際支出則為454,556 元等情，此有死亡證明
    書（95年度發查字第1131號偵卷第17頁）、華泰銀行96年12
    月10日函文檢附鄭炎火帳戶之存摺客戶資料明細表、取款憑
    條（97年度調偵字第69號偵卷第13-16 頁）、日盛銀行96年
    12月14日函文檢附鄭炎火之定存單影本（97年度調偵字第69
    號偵卷第17、18頁）、永豐銀行97年3 月25日函文檢附丙○○帳戶之匯款委託書、取款憑條（97年度調偵字第69號偵卷
    第119-123 頁）、中華郵政公司96年12月6 日函文檢附丙○○帳戶之客戶歷史交易清單（96年度偵續字第775 號偵卷第
    68、69頁）、中華郵政公司97年3 月6 日函文檢附丙○○帳
    戶之提款單、跨行匯款申請書及鄭林月屏所有0000000 號帳
    戶之客戶歷史交易清單（97年度調偵字第69號偵卷第73-77
    頁）及奠儀簿、喪葬費支出明細表（95年度偵字第16580 號
    偵卷第38-51 頁）等件為證，復為被告二人所不爭執，此部
    分事實堪以認定。
  (二)查鄭炎火生前與丙○○、鄭林月屏同住於台北市大安區○○○路○段346 巷13號1 樓，告訴人甲○○、丁○○則未曾同
    住，因鄭炎火不識字，關於銀行提款等事宜均由被告丙○○
    協助處理，鄭炎火生前曾因所有之南投縣土地遭政府徵收興
    建高速公路而領有補償費，鄭炎火於94年6 月14日因急性心
    因性休克而死亡，死得匆忙，生前未曾交代遺產分配事宜，
    被告乙○○曾於94年6 月18日、19日分別提示華泰銀行之存
    摺及某銀行之100 萬元定存單予告訴人甲○○、丁○○，但
    未將該等資料交由告訴人二人檢視其內容，告訴人二人未曾
    同意被告二人於94年6 月15日、7 月15日前去華泰銀行、日
    盛銀行領取前述款項，亦未經手奠儀之收受事宜，被告二人
    遲遲不願處理遺產問題，亦未告知所留遺產多寡，伊等曾於
    94年12月間前往鄭炎火住家附近之銀行一一詢問開戶事宜，
    卻因非本人而無法查詢，而為處理遺產稅申報事宜，告訴人
    二人遂於94年12月12日前往被告丙○○住處詢問100 萬元定
    存單一事，被告二人堅持不提供遺產申報資料，雙方因而發
    生爭執，被告乙○○並毆打告訴人丁○○，翌日被告丙○○
    始提出鄭炎火所有華泰銀行大安分行、日盛銀行敦化分行之
    銀行帳戶資料，事後經告訴人前去二家銀行查詢，始知悉鄭
    炎火所有華泰銀行帳戶存摺之款項，早已經為被告丙○○領
    取前述款項，至於日盛銀行帳戶部分，因該行表示無法提供
    提款人資料與第三人，係經檢察官向銀行調閱，始知悉係由
    被告二人所領取等情，業據證人即告訴人甲○○、丁○○於
    偵訊時結證屬實，核與二人於本院審理時證述之情節相符。
    而告訴人二人所稱被告丙○○交付於94年12月13日向華泰銀
    行、日盛銀行查詢鄭炎火所有帳戶之存款資料，亦據提出國
    泰醫院診斷證明書、華泰銀行客戶對帳單、日盛銀行定存單
    查詢資料（95年度發查字第1131號偵卷第18-20 頁）、切結
    書、調閱留存單據表申報書（96年度偵續字第775 號偵卷第
    24、36頁）等件為證，由該切結書顯示，告訴人確係於94年
    12月20日始前往查詢，並載明：「茲甲○○本人為先父鄭炎
    火遺產稅問題，欲瞭解民國94年6 月15日提領台幣壹佰伍拾
    萬元整，為何人提領，本人向華泰銀行（大安分行）願負保
    證責任... 」等語，顯見告訴人二人確實未同意或指示被告
    二人於94年6 月15日前往華泰銀行、日盛銀行領取款項，且
    不知悉係被告二人所領取，才會簽發切結書於94年12月20日
    前往銀行查詢。又告訴人二人於95年3 月10日向臺灣臺北地
    方法院檢察署提出告訴時，尚未知悉鄭炎火所有華泰銀行帳
    戶曾於94年7 月15日遭被告二人領取1 萬1,538 元，且不知
    悉鄭炎火所有日盛銀行帳戶之存款73萬625 元及利息支票1
    萬1,538 元係於94年6 月15日遭何人領取，更誤認鄭炎火在
    臺北市第九信用合作社有100 萬元之定存單，遂請求公訴人
    向前述三家銀行調閱鄭炎火所有銀行帳戶之往來明細資料，
    經公訴人發函調閱後，始知悉鄭炎火根本未在臺北市第九信
    用合作社開戶等情，亦有刑事告訴狀（95年度發查字第1131
    號偵卷第1-5 頁）、臺北市第九信用合作社96年11月26日函
    文（96年度偵續第775 號偵卷第49頁）等件在卷可佐。另告
    訴人二人未曾經管喪葬費開銷及奠儀收受事宜，而係由案外
    人鄭羽琴處理，因案外人鄭羽琴一開始未提出完整簿冊資料
    ，告訴人二人曾告訴案外人鄭羽琴侵占，後因案外人鄭羽琴
    提出完整之奠儀簿、喪葬費支出明細表，告訴人二人即撤回
    此部分之告訴，經公訴人對案外人鄭羽琴為不起訴處分等情
    ，亦有該不起訴處分書在卷可證。綜此，由前述相關書證，
    足以佐證告訴人二人證稱未曾指示或同意被告二人於94年6
    月15日、7 月15日前往華泰銀行、日盛銀行領取前述款項，
    對於鄭炎火遺留之遺產究有多少均不知悉等情，均核與事實
    相符，堪以採信。
  (三)依行政院金融監督管理委員會銀行局97年9 月1 日回覆本院
    之函文（本院卷第47頁），就被繼承人於金融機構內款項之
    領取事宜，該局固未明訂，惟依日盛銀行敦化分行97年8 月
    29日之函文（本院卷第51頁），繼承人未辦理遺產分割前，
    應由全體繼承人親自（或委託他人）辦理領取存款事宜，如
    繼承人檢附授權書，則得以單一繼承人（受任人）為受款人
    。綜此，顯見被告二人在鄭炎火逝世後，如欲領取鄭炎火在
    銀行所儲存之款項，自應取得全體繼承人之授權，並出具授
    權書，始得領取該款項，乃被告二人未經告訴人二人之同意
    ，即盜蓋鄭炎火之印章後領取款項，自有損於其他繼承人之
    權益及金融機構對於存款帳戶存提款管理之正確性。
  (四)被告二人雖辯稱前去領取華泰銀行、日盛銀行之款項，係經
    全體繼承人之同意，因告訴人甲○○告知辦理喪葬費需要用
    錢云云。惟查，告訴人二人並未同意被告二人前去領取鄭炎
    火所有華泰銀行、日盛銀行帳戶之相關款項，已如前述。而
    由前述被告二人領款後存入被告丙○○相關銀行帳戶之情形
    以觀，根本無所謂辦理喪葬需要用錢之情況。且一般國人習
    俗，辦理喪葬均有家屬或親誼在辦喪期間陸續提供奠儀之情
    形，喪葬費之較大額支出款項，亦通常於辦畢儀式後始需結
    清，即無在辦喪之初領取大額款項之需求；即便有之，恆無
    本件被告二人在鄭炎火逝世翌日，即領取2 百餘萬元之情形
    。另由鄭炎火所留遺產金額顯示，尚未達到應課徵遺產稅之
    情況（此有財政部臺灣省中區國稅局遺產免稅證明書在卷可
    證，96年度偵續字第775 號偵卷第20頁），且被告二人亦未
    辯稱係誤認為要繳稅，而提領用以避免遺產稅之課徵之情形
    。綜此，顯見被告二人前述之辯稱，尚無可採。
  (五)證人鄭林月屏、鄭羽琴雖於偵訊時結證稱被告二人前去領款
    係經全體繼承人同意，而證人即鄭炎火之鄰居戊○○亦於本
    院審理時結證稱確有於94年6 月15日聽聞被告全家之人提及
    要去領款之事云云。惟查，證人鄭林月屏先證稱被告二人去
    領錢都是告訴人甲○○叫的（95年度偵字第16580 號偵卷第
    11 頁） ，繼則證稱係在94年6 月15日由告訴人二人叫被告
    丙○○去領出來的，奠儀都是由伊保管，剩下的錢伊存到被
    告丙○○的帳戶，伊的錢都放在被告丙○○帳戶等語（96年
    度偵續字第775 號偵卷第44頁），然鄭炎火去世所收取之奠
    儀不足以支付喪葬費，已如前述，則證人鄭林月屏前後之供
    述不僅有所矛盾，且與事實不符，顯見證人鄭林月屏因與被
    告丙○○同住，所有款項均委由被告丙○○處理，才為迴護
    被告二人之證詞。又證人鄭羽琴先則證稱係告訴人甲○○要
    被告二人去領錢的等語（95年度偵字第16580 號偵卷第11頁
    、96年度偵續字第775 號偵卷第44頁），繼則證稱在全家人
    均在場時，鄭林月屏說要將款項領取來，告訴人甲○○即叫
    被告丙○○去領出來等語（95年度偵字第16580 號偵卷第66
    頁），亦有前後證述不一之情況，顯見證人鄭羽琴亦因告訴
    人二人告訴其侵占奠儀之事，而為虛偽之證述。至證人戊○○先則證稱鄭炎火去世之翌日，伊在該日上午9-11時左右前
    往被告丙○○之住處，告訴人二人有無在場已經不記得等語
    （本院卷第72頁），繼則在檢察官訊問如何得知告訴人甲○○有要求被告丙○○前去領錢時，卻又可以明確之證述（本
    院卷第73頁），則證人戊○○既有記憶不清之情況，所為證
    稱是否可採，已非無疑；況證人賴國魁亦於本院審理時結證
    稱：「問：你父鄭炎火於94年6 月14日下午死亡，在死亡當
    天或第二天，你與你太太有無到台北市○○○路○ 段346 巷
    13號父母親家？）當天約晚上6 、7 點到父母親家裡，一直
    到第二天約早上6 、7 點我與我太太、小孩才離開，甲○○
    約同時一起離開，其他的兄弟姊妹則都還在父母親家。（問
    ：有無印象鄰居戊○○在你父親過世當晚，有無到你家？）
    他有來走動。（問：第二天你早離開時，有無見到戊○○？
    ）我沒看到，我第二天下午3 、4 點下午又回到媽媽家。（
    問：回到父母家中作何事？）答：拜拜。（問：在這兩天，
    你們兄妹5 人及你媽媽有沒有談到你父生前銀行存款的事嗎
    ？談了些什麼？）無。」（本院卷第66、67頁），顯見在94
    年6 月15日上午9-11時時告訴人二人並不在被告丙○○之住
    處，即無證人戊○○所稱在該時段由告訴人甲○○指示領款
    之事。綜此，證人鄭林月屏、鄭羽琴、戊○○所為之證述，
    既有前後供述不一、與事實不符或記憶不清之情形，其等之
    證詞自不足作為有利於被告二人之認定。
  (六)告訴人二人雖提出聲明書、民事聲請狀、繼承系統表、繼承
    權拋棄書及收據（95年度發查字第1131號偵卷第21-26 頁）
    ，用以證明曾有意於94年7 月15日為拋棄繼承之意思等情，
    惟為被告二人所否認，被告二人並表示：告訴人二人事後才
    提出這些文件，之前從未提出，其目的係希望博取司法之同
    情等語。綜此，被告二人既否認告訴人二人在提出本件刑事
    告訴前，有提出該等拋棄繼承文件為拋棄之意思表示，並否
    認該等文書之真意，則此部分證據亦不足作為有利於被告二
    人之認定。
  (七)綜上所述，由證人甲○○、丁○○之證述及被告二人之供稱
    與相關書證等證據，足證被告二人確有未經全體繼承人之同
    意，而前去華泰銀行、日盛銀行領取款項之事實，被告二人
    所辯無非係卸責之詞，不足採信。是本件事證明確，被告二
    人犯行均堪以認定，應予依法論科。
三、新舊法之比較：
  (一)查被告行為後，刑法業於94年2 月2 日修正公布，95年7 月
    1 日起施行。按行為後法律有變更者，適用行為時之法律，
    但行為後之法律有利於行為人者，適用最有利於行為人之法
    律，刑法第2 條第1 項定有明文。茲本條係規範行為後法律
    變更所生新舊法律比較適用之準據法，本身尚無新舊法比較
    之問題，於新法施行後，應一律適用新法第2 條第1 項之規
    定，為「從舊從輕」之比較。而本次法律變更，比較時應就
    罪刑有關之共犯、未遂犯、想像競合犯、牽連犯、連續犯、
    結合犯，以及累犯加重、自首減輕暨其他法定加減原因（如
    身分加減）與加減例等一切情形，綜其全部罪刑之結果而為
    比較（最高法院95年度第8 次刑事庭會議決議參照）：
  1.刑法第216 條、第210 條之行使偽造私文書罪、第339 條第
    1 項詐欺取財罪等規定雖未修正，惟其法定刑除有期徒刑及
    拘役外，尚有罰金刑，而修正後之刑法第33條第5 款既已將
    罰金刑之最低額由銀元1 元即新臺幣3 元，提高為新臺幣1
    千元，比較新、舊法結果，自以被告行為時即修正前之刑法
    第33條第5 款規定較有利於被告，應依刑法第2 條第1 項前
    段，適用修正前之刑法第33條第5 款之規定。
  2.刑法第56條連續犯之規定業經刪除，被告之數犯罪行為，於
    新法施行後，應予分論併罰。此刪除雖非犯罪構成要件之變
    更，但顯已影響行為人刑罰之法律效果，自屬法律有變更，
    依刑法第2 條第1 項規定，比較新、舊法結果，仍應適用較
    有利於被告之行為時法律即舊法論以連續犯。
  3.刑法第55條關於牽連犯之規定業經刪除，則被告所犯各罪，
    應予分論併罰。比較新、舊法結果，適用被告行為時之法律
    即修正前刑法第55條牽連犯之規定，較有利於被告。
  4.綜上法律修正前、後之比較，揆諸前揭最高法院決議及刑法
    第2 條第1 項所定之「從舊從輕」原則，適用修正前之法律
    ，對被告較為有利，自應適用修正前之刑法相關規定。
  (二)按修正後刑法第2 條第1 項「行為後法律有變更者，適用行
    為時之法律，但行為後之法律有利於行為人者，適用最有利
    於行為人之法律」規定，係規範行為後「法律變更」所生新
    舊法比較適用之準據法。故如新舊法處罰之輕重相同，即無
    比較適用之問題，非刑法第二條所指之法律有變更，即無本
    條之適用，應依一般法律適用原則，適用裁判時法。其為純
    文字修正者，更應同此（最高法院95年11月7 日第21次刑事
    庭會議決議參照）。從而本件被告行為後，刑法施行法業於
    95年6 月14日增訂公布第1 條之1 ，其中第1 項規定：「中
    華民國94年1 月7 日刑法修正施行後，刑法分則編所定罰金
    之貨幣單位為新臺幣」，第2 項前段明定：「94年1 月7 日
    刑法修正時，刑法分則編未修正之條文定有罰金者，自94年
    1 月7 日刑法修正施行後，就其所定數額提高為30倍」，惟
    依被告行為時之法律即罰金罰鍰提高標準條例第1 條前段，
    業將刑法分則各罪法定刑所定罰金數額提高10倍，再由銀元
    換算為新臺幣之結果，刑法第216 條、第210 條、第339 條
    第1 項之法定刑所定罰金最高數額，與修正後之法律規定仍
    屬一致，並無不同，對被告而言尚無有利或不利之情形，揆
    諸前揭說明，自不生新舊法比較之問題，應依一般法律適用
    原則，適用裁判時法即刑法施行法第1 條之1 第1 項、第2
    項前段之規定，而不再適用罰金罰鍰提高標準條例第1 條前
    段（臺灣高等法院及其所屬法院95年12月刑事法律座談會討
    論結論參照）。
四、核被告二人所為，均係犯刑法第216 條、第210 條之行使偽
    造私文書罪及第339 條第1 項之詐欺取財罪。被告二人就前
    述犯行有犯意聯絡與行為分擔，應論以共同正犯。而被告二
    人盜用印章之行為，為其偽造私文書之部分行為，又其偽造
    私文書之低度行為，應為行使偽造私文書之高度行為所吸收
    ，均不另論罪。又被告二人先後3 次行使偽造私文書、詐欺
    取財罪之行為，時間緊接，各犯罪構成要件分別相同，顯係
    基於概括犯意為之，為連續犯，依修正前刑法第56條之規定
    ，均以一罪論，並均加重其刑。又其所犯連續偽造私文書罪
    、連續詐欺取財罪間，有方法結果之牽連關係，應依修正前
    刑法第55條之規定，從一重之連續行使偽造私文書罪處斷。
    爰審酌：(一)智識程度：被告丙○○係國小畢業之學歷，以在
    市場從事販售為業，被告乙○○則係國中畢業之學歷，以從
    事司機為業；(二)犯罪動機、目的與手段：被告丙○○係因鄭
    炎火生前均與其同住，鄭炎火之領款等相關事宜均由其協助
    處理，又認鄭炎火曾在生前贈與款項與告訴人二人，始與被
    告乙○○為本件犯行；(三)犯罪所生危害：被告二人所領取之
    款項達2 百餘萬元，事後亦未曾用於喪葬等事宜，將對其他
    繼承人之財產造成損害，且損及家族成員間之和睦關係，更
    損害於金融機構對客戶存款管理之正確性；(四)犯後態度：被
    告二人於偵訊及本院審理時均未能坦承犯行，且已經公訴人
    在偵查中給予調解之機會，仍未能與告訴人達成和解等一切
    情狀，各量處如主文所示之刑。另本件被告二人犯罪時間在
    96 年4月24日以前，且非中華民國96年罪犯減刑條例第3 條
    第1 項所定不予減刑之罪，則依該條例第2 條第1 項第3 款
    、第7 條之減刑規定，應減其宣告刑二分之一。再被告行為
    時之易科罰金折算標準，修正前罰金罰鍰提高標準條例第2
    條前段（現已刪除）規定，就其原定數額提高為100 倍折算
    1 日，則被告行為時之易科罰金折算標準，應以銀元300 元
    折算1 日，經折算為新臺幣後，應以新臺幣900 元折算為1
    日。惟95年7 月1 日修正施行之刑法第41條第1 項前段則規
    定：「犯最重本刑為5 年以下有期徒刑以下之刑之罪，而受
    6 個月以下有期徒刑或拘役之宣告者，得以新臺幣1 千元、
    2 千元或3 千元折算1 日，易科罰金。」比較修正前後之易
    科罰金折算標準，以95年7 月1 日修正公布施行前之規定，
    較有利於被告二人，即應適用修正前刑法第41條第1 項前段
    規定，均定其易科罰金之折算標準。
參、不另為無罪諭知部分：
一、公訴意旨略以：被告丙○○承續前述有罪部分之意圖為自己
    不法所有及行使偽造私文書之概括犯意，夥同告訴人丁○○
    （另案偵辦）共同基於犯意聯絡，未經鄭炎火生前授權，於
    94年6 月27日，由告訴人丁○○搭載被告丙○○，連續持鄭
    炎火之印章及存摺至南投縣竹山鎮農會及竹山郵局，由告訴
    人丁○○填寫取款單並於其上盜用鄭炎火之印章後，由告訴
    人丁○○交由農會及郵局承辦人員辦理提款而行使之，而自
    鄭炎火竹山農會帳號第00000000000000號帳戶內提領7,100
    元及竹山郵局局號第0000000 號、帳號第0000000 號帳戶內
    提領503 元，足以生損害於前開農會及郵局對於存款帳戶存
    提款管理之正確性。綜上，公訴意旨因認被告丙○○此部分
    所為，亦涉犯犯刑法第216 條、第210 條之行使偽造私文書
    及第339 條第1 項之詐欺取財罪嫌等語。
二、按犯罪事實應依證據認定之，無證據不得推定其犯罪事實；
    而不能證明被告犯罪者，應諭知無罪之判決，刑事訴訟法第
    154 條第2 項、第301 條第1 項分別定有明文。又事實之認
    定，應憑證據，如未能發現相當證據，或證據不足以證明，
    自不能以推測或擬制之方法，為裁判基礎；且認定犯罪事實
    所憑之證據，雖不以直接證據為限，間接證據亦包括在內，
    然而無論直接證據或間接證據，其為訴訟上之證明，須於通
    常一般之人均不致有所懷疑，而得確信其為真實之程度者，
    始得據為有罪之認定，倘其證明尚未達到此一程度，而有合
    理之懷疑存在而無從使事實審法院得有罪之確信時，即應由
    法院為諭知被告無罪之判決，亦經最高法院40年台上字第86
    號、76年度台上字第4986號著有判例意旨可資參照。
三、本件公訴意旨認被告丙○○此部分所為涉犯刑法第216 條、
    第210 條之行使偽造私文書及第339 條第1 項之詐欺取財之
    罪，無非係以告訴人甲○○、丁○○之證述、被告丙○○之
    供述，以及鄭炎火南投縣竹山鎮農會帳戶之交易明細紀錄及
    提款傳票與南投縣竹山郵局帳戶之交易明細紀錄、提款傳票
    等件資為論據。訊據被告丙○○則堅詞否認有何公訴意旨所
    指之犯行，辯稱：伊前去領取此二家金融機構之款項，係經
    全體繼承人之同意，於辦理鄭炎火除戶事宜時由告訴人丁○○陪同一起辦理，即不該當犯罪等語。
四、經查：
  (一)被告丙○○在告訴人丁○○陪同下，於94年6 月27日持鄭炎
    火印章、存摺至南投縣竹山鎮農會及竹山郵局，由丁○○填
    寫取款單並於其上蓋用鄭炎火之印章後，自鄭炎火竹山農會
    帳號第00000000000000號帳戶內提領7,100 元及竹山郵局局
    號第0000000 號、帳號第0000000 號帳戶內提領503 元等情
    ，業據證人即告訴人丁○○於本院審理時結證屬實（本院卷
    第68頁），且有南投縣竹山鎮農會96年11月29日函文檢附鄭
    炎火帳戶之交易明細（96年度偵續字第775 號偵卷52-56 頁
    ）、中華郵政公司96年11月30日函文檢附鄭炎火竹山郵局帳
    戶之客戶歷史交易清單（96年度偵續字第775 號58、59頁）
    等件為證，並為被告丙○○所不爭執，此部分事實堪以認定
    。
  (二)證人即告訴人甲○○業於本院審理結證稱：被告丙○○所以
    前去領取該二帳戶之款項，係經所有繼承人同意去提款，因
    鄭炎火原預定於94年6 月30日要奉厝在臺北縣八里鄉納骨塔
    ，而入塔需要除戶證明，原本在前一天說好要由被告乙○○
    於94年6 月27日前去鄭炎火戶籍所在地之南投縣竹山鎮辦理
    ，後來被告乙○○臨時表示有事不能前往，全體繼承人即於
    94年6 月27日上午8 時30分許，在臺北市○○○路住處協調
    由告訴人丁○○駕車搭載被告丙○○於當日前往南投縣辦理
    ，並由伊拿死亡證明給告訴人丁○○，因鄭炎火在南投縣竹
    山鎮農會、郵局均有開戶，全體繼承人遂請二人順道一同辦
    理該二帳戶之結清事宜等語（本院卷第59、60、62頁），核
    與行隔離訊問之證人即告訴人丁○○於本院審理時證稱之情
    節均相符（本院卷第65、66、69頁），並為被告乙○○、丙○○所不爭執（本院卷第64、65頁）。綜此，被告丙○○夥
    同告訴人丁○○前去領取鄭炎火所有南投縣竹山鎮農會、郵
    局之前述款項，既經全體繼承人之同意，即無損於其他繼承
    人之權益及金融機構對於存款帳戶存提款管理之正確性。
五、綜上所述，被告丙○○夥同告訴人丁○○前去領取鄭炎火所
    有南投縣竹山鎮農會、郵局之前述款項，既經全體繼承人之
    同意而獲有授權，即難認被告丙○○有何該當刑法第216 條
    、第210 條之行使偽造私文書及第339 條第1 項之詐欺取財
    罪之犯行。本院對於卷內訴訟資料經逐一剖析，參互審酌，
    尚無從獲得有罪之心證，參照前述法律規定及判例意旨所示
    ，原應諭知被告丙○○此部分無罪之判決，惟公訴意旨認被
    告丙○○此部分所為與前述認定有罪之犯行間有裁判上一罪
    之關係，爰不另為無罪判決之諭知。
據上論斷，應依刑事訴訟法第299 條第1 項前段，刑法第2 條第
1 項前段、第28條、第216 條、第210 條、第339 條第1 項，修
正前刑法第56條、第55條、第41條第1 項前段，刑法施行法第1
條之1 ，修正前罰金罰緩提高標準條例第2條，現行法規所定貨幣
單位折算新台幣條例第2條，中華民國九十六年罪犯減刑條例第2
條第1項第3款、第7條、第9條，判決如主文。
本案經檢察官簡逸薇到庭執行職務。
中    華    民    國    97    年    9     月    26    日
                 刑事第六庭   審判長法  官  張永宏
                                    法  官  雷淑雯
                                    法  官  林孟皇
本正本證明與原本無異。
如不服本判決，應於判決送達後10日內，向本院提出上訴狀。
                                    書記官  楊雅鈞
中    華    民    國    97    年    9     月    26    日
附錄本案論罪科刑法條全文：
中華民國刑法第216條（行使偽造變造或登載不實之文書罪）
行使第二百十條至第二百十五條之文書者，依偽造、變造文書或
登載不實事項或使登載不實事項之規定處斷。
中華民國刑法第210條（偽造變造私文書罪）
偽造、變造私文書，足以生損害於公眾或他人者，處五年以下有
期徒刑。
中華民國刑法第339條（普通詐欺罪）
意圖為自己或第三人不法之所有，以詐術使人將本人或第三人之
物交付者，處五年以下有期徒刑、拘役或科或併科一千元以下罰
金。
以前項方法得財產上不法之利益或使第三人得之者，亦同。
前二項之未遂犯罰之。


司法院資訊處製作；財團法人民間司法改革基金會備份。
